【裁判字號】    99,台上,5953
【裁判日期】    990930
【裁判案由】    偽造文書
【裁判全文】
最高法院刑事判決            九十九年度台上字第五九五三號
上  訴  人  甲○○○
            乙 ○ ○
上列上訴人等因偽造文書案件，不服台灣高等法院中華民國九十
七年十月二十一日第二審判決（九十七年度上訴字第四八二號，
起訴案號：台灣台北地方法院檢察署九十六年度偵續一字第五六
號)，提起上訴，本院判決如下：
    主  文
原判決撤銷，發回台灣高等法院。
    理  由
本件原判決認定上訴人甲○○○、乙○○有其事實欄所載之犯行
，因而撤銷第一審判決，改判論處上訴人等共同行使偽造私文書
，足以生損害於公眾及他人罪刑。固非無見。
惟查：(一)、刑事訴訟法第一百五十九條第一項定，被告以外之人
於審判外之言詞或書面陳述，除法律有規定者外，不得作為證據
。而所謂法律有規定者，即包括同法第一百五十九條之一至同條
之五所規定傳聞證據具有證據能力之例外情形。故如欲採被告以
外之人於審判外之書面陳述，即如公務員職務上、從事業務之人
業務上或通常業務過程製作之紀錄文書或證明文書，或其他可信
之特別情況下所製作之文書為證據時，須符合法律所規定之例外
情形，方得認其有證據能力，並於判決中說明其符合傳聞證據例
外可信之情況及心證理由，否則即有違證據法則及判決不備理由
之違法。原判決將國防大學國防醫學院三軍總醫院附設民眾診療
服務處診斷證明書、戶籍謄本各一份、上海商業銀行劉富琨帳戶
明細資料一份、上海商業儲蓄銀行九十四年九月十二日上內湖字
第09400180號函一份作為上訴人等論罪之依據。然原判決未說明
上開文件何以符合傳聞證據例外之規定，遽採為論罪之依據，有
判決理由不備之違誤。(二)、證據雖已調查而其內容尚未明瞭者，
即與未經調查無異，如遽行判決，仍屬應於審判期日調查之證據
而未予調查。民法第五百五十條但書規定，委任關係因委任事務
之性質並不因當事人一方死亡而消滅。又刑法第二百十條之偽造
私文書，以無製作權之人冒用他人名義而製作該文書為要件之一
，如果行為人基於他人之授權委託，即不能謂無製作權，自不成
立該條之罪。本件上訴人甲○○○辯稱：因劉富琨常生病、掛急
診，覺得來日不多，特別將上海商業銀行帳戶及印章交給伊，並
囑咐若不幸辭世，要將其在上開銀行帳戶內之存款提領出來，作
為償還尚積欠伊九十五萬元借款及供作喪葬費用。二日後，劉富
琨即過世，伊就將此事轉告乙○○，並由乙○○把錢提領出來；
乙○○辯稱：劉富琨辭世後，其母甲○○○告知劉富琨生前有交
代要將上海商業銀行帳戶內存款提領出來，伊提領劉富琨上開存
款後，其中九十五萬元償還劉富琨生前向甲○○○之借款，其餘
六十五萬元則作為劉富琨之喪葬費用等語。依卷內資料，劉富琨
生前罹患慢性阻塞性肺病及氣喘病史，於（國防醫學院三軍總醫
院）門診追蹤，有該院急診病歷可稽（見原審卷第四五至五四頁
）；就提領六十五萬元部分已花費在喪葬費用支出，丙○○等繼
承人並未爭執，而借款九十五萬元部分，係由甲○○○之彰化銀
行大直分行帳戶匯入劉富琨上海商業銀行內湖分行上開帳戶，此
有上開二銀行支付函及匯款單影本在卷可憑（見偵續一字第五六
號偵查卷第一三至一五、四八至五０頁）。如果上訴人等辯解及
上開卷證為可採，則劉富琨交付甲○○○上開銀行之存摺及印章
之目的，似係授權甲○○○為伊處理身後喪葬事宜及返還生前之
借款。原判決理由雖謂「按委任關係，係當事人約定一方委託他
方處理事務，他方允為處理之契約。依民法第五百五十條規定委
任關係，因當事人一方死亡、破產或喪失行為能力而消滅。是縱
劉富琨生前曾經囑咐死亡後同意被告等提領其銀行存款清償債務
及支付喪葬費用，然其既於九三年十月十二日凌晨三時四十一分
死亡，則其權利能力即時終止，即無同意被告提領其存款之能力
，該授權行為因劉富琨之死亡而告終止……」；然民法第五百五
十條但書規定：「但契約另有訂定，或因委任事務之性質，不能
消滅者，不在此限。」劉富琨生前如確有授權，是否合於民法第
五百五十條但書之規定，不因劉富琨死亡而消滅？另甲○○○主
張劉富琨生前交代死亡後要返還借款，甲○○○已經提出匯款之
證明，此何以不足為有利之證明？凡此均關係上訴人等是否構成
犯罪及有無不法所有意圖，均有究明之必要。乃原審未進一步調
查，復未於判決理由說明，併有應於審判期日調查之證據未予調
查及判決理由不備之違法。以上或為上訴意旨所指摘，或係本院
得依職權調查之事項，應認原判決有撤銷發回更審之原因。
據上論結，應依刑事訴訟法第三百九十七條、第四百零一條，判
決如主文。
中    華    民    國  九十九  年    九    月   三十   日
                      最高法院刑事第十一庭
                          審判長法官  石  木  欽
                                法官  洪  佳  濱
                                法官  韓  金  秀
                                法官  段  景  榕
                                法官  周  煙  平
本件正本證明與原本無異
                                      書  記  官
中    華    民    國  九十九  年    十    月    六    日
                                                       s

司法院資訊處製作；財團法人民間司法改革基金會備份。
